臺灣高等法院刑事判決
109年度上易字第790號
上  訴  人  臺灣臺北地方檢察署檢察官
被      告  戴瑋成


上列上訴人因被告妨害名譽案件，不服臺灣臺北地方法院108年
度易字第1041號，中華民國109年2月27日第一審判決（起訴案號
：臺灣臺北地方檢察署108年度偵續字第74號），提起上訴，本
院判決如下：
    主  文
上訴駁回。
    理  由
一、公訴意旨略以：被告乙○○與甲○○均畢業於臺北醫學大學牙醫
    學系，為學弟與學長關係（相隔3屆），並於畢業後皆從事
    牙醫師工作。緣社群網站「FACEBOOK」（下稱臉書）帳號名
    稱為「史書華」之使用者，於民國107年5月3日凌晨2 時許
    ，在臉書上公開張貼：「先不要管手術要不要戴頭帽啦，也
    不管手毛是不是無菌啦，大概可以猜到那手術衣是意象大於
    實際作用，不過植牙植到病人胸口不會被告性騷擾嗎#人帥
    真好，五年植牙一千顆#植三顆就熟練。去義診很好，不過
    在粉專一直提我的話會覺得有點羞恥、case做得好或不好我
    就不好意思開地球說啦…，但拿自己家人的病情當宣傳…，老
    爸臥病在床還可以做成圖真的讓我佩服不已#植牙一千顆真
    的很厲害#不過我還是覺得救了別人想拔掉的牙一千顆比較
    厲害#但是沒辦法開名車戴名錶買別墅就是了#粉專一直秀健
    身照是怎樣，一定要逼別人放六塊肌的照片嗎」等文字內容
    （下稱「史書華」臉書內容）後，隨即引發其他不特定多名
    臉書使用者踴躍貼文回應，而從回應內容之遣詞用句，可知
    其中不乏從事相關牙醫工作者，又該等回應內容，雖大多屬
    於對甲○○揶揄之負面字眼，但均未涉及甲○○之感情交往關係
    。豈料，乙○○瀏覽上揭文字及相關回應內容後，明知現今社
    會關於「百人斬」一詞之理解，多是用於形容某人性行為關
    係混亂複雜，且綜觀前述臉書使用者之貼文內容，亦均與所
    謂「斬殺多人」、「挑戰成功」或「比賽勝利」等場合無涉
    ，竟在未經相當查證程序之情形下，意圖散布於眾，並基於
    加重誹謗之單一犯意：先於隨後同年月間之不詳時日，在不
    詳地點，使用網際網路連結至臉書網站後，再緊接於臉書帳
    號名稱為「Mike Chen」之使用者，所張貼「這位趙醫師從
    大學時代爭議就很多了」之回應內容（下稱「Mike Chen」
    臉書回應貼文）後，貼出：「大學百人斬，畢業千人植，阿
    不就好棒棒」等文字（下稱系爭文字）內容，除揶揄甲○○自
    誇植牙顆數外，亦不實指摘甲○○於就讀大學時期，性行為關
    係混亂複雜，足以貶損甲○○之名譽；旋於不詳時地（仍於同
    年月間），使用網際網路連結至臉書網站後，又緊接於臉書
    帳號名稱為「施秉毅」之使用者，所張貼「你再這麼雞婆不
    低調我下次不要帶你去吃宵夜了」之回應內容（下稱「施秉
    毅」臉書回應貼文）後，再貼出系爭文字內容，不實重申指
    摘甲○○就讀大學時期性行為關係複雜，藉此接續貶損甲○○之
    名譽。因認被告涉犯刑法第310條第1項、第2項之加重誹謗
    罪嫌等語。
二、按犯罪事實應依證據認定之，無證據不得認定犯罪事實；不
    能證明被告犯罪者，應諭知無罪之判決，刑事訴訟法第154
    條第2項、第301條第1項前段分別定有明文。復事實之認定
    ，應憑證據，如未能發現相當證據，或證據不足以證明，自
    不能以推測或擬制之方法，為裁判基礎；又認定不利於被告
    之事實，須依積極證據，苟積極證據不足為不利於被告事實
    之認定時，即應為有利被告之認定，更不必有何有利之證據
    ；再認定犯罪事實，所憑之證據，雖不以直接證據為限，間
    接證據亦包括在內，然無論直接或間接證據，其為訴訟上之
    證明，須於通常一般之人均不致於有所懷疑，而得確信其為
    真實之程度者，始得據之為有罪之認定，倘其證明尚未達到
    此一程度，而有合理性懷疑之存在時，即無從為有罪之認定
    （最高法院30年上字第816號、40年台上字第86號、76年台
    上字第4986號判例意旨參照）。
三、次按言論自由為人民之基本權利，憲法第11條有明文保障，
    國家應給予最大限度之維護，俾其實現自我、溝通意見、追
    求真理及監督各種政治或社會活動之功能得以發揮。惟為兼
    顧對個人名譽、隱私及公共利益之保護，法律尚非不得對言
    論自由依其傳播方式為合理之限制。刑法第310條第1項及第
    2項針對以言詞或文字、圖畫而誹謗他人名譽者之誹謗罪規
    定，係為保護個人法益而設，以防止妨礙他人之自由權利所
    必要，符合憲法第23條規定之意旨。至刑法同條第3項前段
    以對誹謗之事，能證明其為真實者不罰之規定，則係針對言
    論內容與事實相符者之保障，並藉以限定刑罰權之範圍，非
    謂指摘或傳述誹謗事項之行為人，必須自行證明其言論內容
    確屬真實，始能免於刑責。惟行為人雖不能證明言論內容為
    真實，但依其所提證據資料，認為行為人有相當理由確信其
    為真實者，即不能以誹謗罪之刑責相繩，亦不得以此項規定
    而免除檢察官或自訴人於訴訟程序中，依法應負行為人故意
    毀損他人名譽之舉證責任，或法院發現其為真實之義務。就
    此而言，刑法第310條第3項與憲法保障言論自由之旨趣並無
    牴觸。又刑法第311條規定：「以善意發表言論，而有左列
    情形之一者，不罰：一、因自衛、自辯或保護合法之利益者
    。二、公務員因職務而報告者。三、對於可受公評之事，而
    為適當之評論者。四、對於中央及地方之會議或法院或公眾
    集會之記事，而為適當之載述者」，係法律就誹謗罪特設之
    阻卻違法事由，目的即在維護善意發表意見之自由，亦不生
    牴觸憲法問題（司法院釋字第509號解釋文及解釋理由書參
    照）。至於針對特定事項，依個人價值判斷提出主觀之意見
    或評論，縱使尖酸刻薄，批評內容足令被評者感到不快或影
    響其名譽，並不在誹謗罪之處罰範圍。蓋主觀之評論意見，
    除了正面評價外，負面評價亦所在多有，且個人感受不一，
    本不能強求僅得為正面之單一評價，否則亦失言論自由之真
    諦，故所謂「善意」發表言論，不能以被評論人名譽受損、
    評論人是否欲使被評論人得到負面評價為依據，而應以其評
    論在客觀上是否適當而定。另刑法第310 條第1項規定，意
    圖散布於眾，而指摘或傳述足以毀損他人名譽之事，為誹謗
    罪。故成立要件必須行為人所指摘或傳述之事，具有足以損
    害被指述人名譽之具體事件內容，始有誹謗行為可言。又是
    否足以毀損他人名譽，應就被指述人之個人條件以及指摘或
    傳述內容，以一般人之社會通念為客觀之判斷。如行為人所
    指摘或傳述之具體事實，足以使被指述人受到社會一般人負
    面之評價判斷，則可認為足以損害被指述人之名譽。而行為
    人對所指摘關於被害人之具體事實，足以損害被害人名譽有
    所認識，且知悉就其所認識之事加以指摘或傳述，足以毀損
    他人的名譽，而指摘或傳述此事，始具有誹謗故意。
四、公訴人認被告乙○○涉犯加重誹謗罪嫌，無非係以被告之供述
    、告訴人甲○○於偵訊時之證述、上開臉書網頁列印資料
　　、被告、告訴人所分別提出關於社會上使用「百人斬」一詞
    之文件資料等件為其主要論據。訊據被告乙○○固坦承有於上
    開時、地，張貼系爭文字等事實，惟矢口否認有加重誹謗之
    犯行，辯稱：「百人斬」是時下年輕人較夯的用字，用來稱
    讚人很有氣勢，過關斬將脫穎而出的意思，系爭文字的「百
    人斬」是指告訴人有魅力，告訴人於大學時期迷倒很多女孩
    子，伊真的沒有想到性關係這方面，也沒有認知「百人斬」
    跟性有關係，伊只是在呼應前面留言告訴人「很帥、六塊肌
    、身材很好」等語。經查：
  ㈠被告瀏覽臉書帳號為「史書華」之使用者於107年5月3日凌晨
    2時許，在臉書上公開張貼之「史書華」臉書內容後，於「M
    ike Chen」臉書回應貼文、「施秉毅」臉書回應貼文後回應
    或張貼系爭文字等事實，業據被告坦承在卷（見偵字卷第13
    頁反面，易字卷第51至52頁），核與證人即告訴人甲○○之指
    訴相符（見偵續卷第54頁），並有臉書相關擷取圖片列印資
    料在卷可稽（見他字卷第5至16頁），此部分事實固堪認定
    。
  ㈡然按一般人是否因為性行為關係複雜，即會獲致負面評價，
    亦因社會情況變遷、所處社群團體、文化道德觀感變化而有
    所不同；且按性自主權與個人之人格有不可分離之關係，為
    個人自主決定權之一環，與人性尊嚴密切相關，屬憲法第 2
    2 條所保障之基本權（司法院釋字第791號解釋理由參照）
    ，則有關於評論他人間性行為關係是否即應受刑罰之非難，
    即涉及憲法第11條言論自由權與前揭性自主權及人格權之衝
    突，而基本權利之間發生衝突時，基於維持憲法價值秩序的
    內部和諧，必然有一方之權利主張必須退讓。由於憲法所揭
    示的各種基本權，並沒有特定權利必然優先於另外一種權利
    的抽象位階關係存在，故在發生基本權衝突的情形時，就必
    須而且也只能透過進一步的價值衡量，來探求超越憲法對個
    別基本權保護要求的整體價值秩序（司法院釋字第509號協
    同意見書參照）。是誹謗行為未予除罪化，固屬立法者所為
    政策決定，然考慮到以刑法規範機制之最後手段性，法院於
    個案適用上，自應考量前揭基本權衝突之價值衡量，並審酌
    社群媒體大量使用及傳遞特性、行為人與被指述人使用社群
    媒體客觀目的（例如是否單純出於惡意貶損、或使用人有用
    以建立社群形象、或商業行銷等）、利用社群媒體澄清可能
    性等面向綜合觀察，與時俱進而為個案衡量（ad hoc balan
    cing test），因認只要行為人並非故意捏造虛偽事實（act
    ual-malice principle），或與公眾事務有客觀合理關連，
    而未生立即且明顯之危害時（clear and present danger）
    ，皆應將之排除於刑法第310條之處罰範圍外。
　㈢告訴人雖指訴「百人斬」係指與眾多人發生性交行為，系爭
    文字顯不實指摘告訴人於就讀大學時期，性行為關係混亂複
    雜等語。然「百人斬」一詞初指由1937年11月底至12月10日
    ，兩名日本軍官在日軍從上海進攻南京，直至南京大屠殺前
    夕途中，以先殺滿100個中國士兵為勝的競賽。然現今一般
    人業已泛用，或有指與多人為性行為，亦有指與多人完成一
    項行為或活動，例如與百位正妹合照、多人一起出遊、與多
    人交往等不同意涵，況其是否為負面字詞之代表，亦因對女
    性或男性使用，而使聽聞者有不同之評價等情，有告訴人、
    被告分別提出關於社會上使用「百人斬」一詞之網路搜尋資
    料附卷可考（見偵字卷第18至38頁，偵續卷第17至23、63至
    65頁）。足見「百人斬」一詞之客觀意涵已有不一，而在有
    多種文義解釋可能之情狀下，自難僅因公訴意旨所採與多人
    為性行為之認定，即可認被告確執此文字指稱告訴人性行為
    關係混亂複雜。
　㈣此外，就被告所為系爭文字之脈絡以觀，本件係因臉書帳號
    為「史書華」之使用者於臉書上發表「史書華」臉書內容，
    隨即引發其他不特定多名臉書使用者踴躍貼文回應，其中臉
    書帳號為「Mike Chen」之使用者並以「這位趙醫師從大學
    時代爭議就很多了」貼文回應，被告即以系爭文字於該貼文
    下方回應，又於臉書帳號名稱為「施秉毅」之使用者，張貼
    「你再這麼雞婆不低調我下次不要帶你去吃宵夜了」之回應
    內容下方，再貼出系爭文字，足見被告係閱覽「史書華」臉
    書內容、「Mike Chen 」臉書回應貼文、「施秉毅」臉書回
    應貼文後，始於該回應貼文下方回應、張貼系爭文字，就該
    貼文本於自身感受所為之個人主觀意見評論。而關於被告回
    應之系爭文字，證人陳勛於原審時證稱：告訴人在大學長得
    很高、很帥、又會打球，很受女生注意，他換過幾個女友，
    在大學有百人斬的外號等語（見易字卷第82至83頁），核與
    被告辯稱「大學百人斬」是因為大學時曾聽聞告訴人迷倒很
    多女孩子等語大致相符，參以「史書華」臉書內容後，亦有
    多人貼文回應「六塊肌的照片想看」、「標準人帥真好」、
    「不過說真的，還蠻帥的」、「帥哥全身上下都是乾淨的」
    等內容（見他字卷第8、11頁），堪認被告所辯系爭文字是
    指告訴人有魅力一節，尚非毫無所憑。
  ㈤況參諸被告與告訴人互不相識，亦無任何怨隙一情，業據被
    告陳明在卷（見偵續卷第53頁），核與告訴人證述大學時期
    未與被告互動過等語相符（見偵續卷第54頁），堪認被告與
    告訴人素昧平生，前無任何恩怨或仇隙，是被告辯稱其非意
    在毀壞告訴人名譽等語，非無可採。是以，「百人斬」一詞
    既有多種意義，被告雖有張貼系爭文字，惟依系爭文字之前
    後對應語句、語意、語氣、表達對象之前後語境、起因、動
    機等一切情狀全盤觀之，除客觀上是否構成毀損他人名譽一
    事有所疑義外，主觀上亦難認有妨害他人名譽之故意，尚難
    遽以加重誹謗罪嫌相繩。
五、綜上所述，本件依據檢察官所舉事證，經綜合評價調查證據
    之結果，認尚未達於通常一般之人均不致有所懷疑，而得確
    信被告確有起訴意旨所指加重誹謗之犯行，亦無法說服本院
    確信被告有構成犯罪事實之存在。揆諸前揭說明，被告之被
    訴加重誹謗事實既屬不能證明，自應為無罪之諭知。原審基
    此依審理結果而判決被告無罪，經核並無違誤，應予維持。
六、檢察官上訴意旨略以：⑴判斷言論内容是否該當誹謗罪責，
    應以一般人之社會通念為客觀之判斷是否屬於貶抑意涵之言
    論，而不應拘泥於言論之原始意義，且應综合全部卷證資料
    審酌之。被告雖辯稱：「百人斬」係告訴人大學時代之綽號
    云云，然被告於偵查時係表示「我的意思是臉書上所謂的百
    人斬是指告訴人很有魅力的意思」等語(見偵續第52頁），
    足認所謂「百人斬」之使用純係被告個人用以形容告訴人之
    詞，根本未曾提及告訴人大學時代有「百人斬」綽號之情。
    至於證人陳勛雖證稱告訴人有「百人斬」之綽號云云，然證
    人陳勛對於告訴人該綽號亦表示「『我個人』覺得是因為甲○○
    很高、很帥、受女生注意」等語（見易字卷第83頁），亦徵
    並無所謂「百人斬」之詞係因告訴人很受歡迎或是很帥之情
    ；⑵且觀諸被告係接續在「Mike Chen」發表「這位趙醫師從
    大學時代爭議就很多」留言之後，而發表「大學百人斬，畢
    業千人植，阿不就好棒棒」之内容，從前後文所論及之內容
    觀之，其中「大學百人斬」根本就是在貶抑告訴人私德之性
    史，無法解釋為被告係對告訴人有稱讚及讚美其有魅力之意
    ，參以卷附被告之道歉信函等各種客觀情狀，均足證明被告
    主觀上確實有誹謗之惡意存在，被告此網路霸凌之行為實不
    可取，被告應要對自己之言論負責等語。惟查：
　㈠觀之本件原始貼文，係「史書華」之使用者於臉書上發表「
    史書華」臉書內容中，引用告訴人執業治療病患效果良好所
    為臉書貼文及照片，而隨即引來不特定多名臉書使用者貼文
    發表評論，而告訴人亦已具名予以回應（見他字卷第5至6頁
    ），再細繹上開告訴人貼文內容所示，其內容包括告訴人姓
    名、診所名稱、諮詢專線、治療內容，並強調執業治療病患
    效果良好、及選擇專業等言語，而屬新型態於社群網路上之
    品牌建立及行銷，而為獲取收益之言論行為，因所提及特定
    治療服務內容係基於經濟動機所為，其本質即屬商業性言論
    ，則有關該言論內容及所附照片資料等，自應容許一般人較
    大之評論空間，以助於消費者獲取正確資訊。是以被告前揭
    言詞所為前提，係因本件「史書華」臉書內容及相關回應貼
    文，其內容多在揶揄、嘲諷告訴人自稱植牙3顆就熟練、畢
    業迄今植牙1千顆等情；另「Mike Chen」臉書回應貼文亦僅
    稱「這位趙醫師從大學時代爭議就很多了」，則被告以百人
    、千人作為前後句排比，張貼系爭文字以回應上開「Mike C
    hen」之臉書回應貼文，無非僅係其個人主觀發表針對告訴
    人前揭商業性言論，佐以告訴人在大學及畢業後行為之所為
    綜合評論，雖見其揶揄、嘲弄之情，然本質上既係就告訴人
    前揭商業性言論所為，自與單純指謫或傳述不實之事之誹謗
    行為有別，尚不能逕以刑罰相繩。
　㈡此外，證人陳勛於原審時證稱：「（問：百人斬是什麼意思
    ？）我大學的時候就聽過告訴人有百人斬這個外號，就是指
    他人很高、很帥、受女生注意，就我所知他換過幾個女友，
    每個都很漂亮；（問：關於告訴人在大學有百人斬的外號，
    這個外號是基於什麼事實取的？）我只知道告訴人有這個外
    號，我個人覺得是因為告訴人很高、很帥、受女生注意等語
    （見易字卷第82至83頁），證人陳勛就告訴人該外號之緣由
    已詳細說明，可見告訴人在大學時確有「百人斬」之稱號，
    並非被告個人自行創造、影射告訴人私德之言詞。至於被告
    所提出之道歉信函（見請上卷第11頁），僅係被告為其留言
    之舉向告訴人表示歉意，尚不得據為被告涉有誹謗犯行之不
    利證明，併予敘明。
　㈢綜上所述，檢察官所提之上訴理由，仍欠缺認定被告有罪之
    積極證據，其上訴即難認為有理由，應予駁回。　　　
據上論斷，應依刑事訴訟法第368條，判決如主文。
本案經檢察官黃筵銘提起公訴，檢察官徐則賢提起上訴，檢察官
陳孟黎到庭執行職務。　　
中　　華　　民　　國　　109 　年　　6 　　月　  18  　日
                  刑事第十三庭審判長法  官  王國棟
                                    法  官  曹馨方
                                    法  官　呂煜仁
以上正本證明與原本無異。
不得上訴。
                                    書記官　林廷佳
中　　華　　民　　國　　109 　年　　6 　　月　　18　　日